臺灣臺南地方法院刑事判決　　　　　　 95年度簡上字第203號
上　訴　人　甲○○
即　被　告
上列上訴人因妨害名譽案件，不服本院九十五年度簡字第七三六
號中華民國九十五年四月廿五日第一審判決（聲請案號：九十五
年度偵字第二三六三號），提起上訴，本院管轄之第二審合議庭
判決如下：
    主  文
上訴駁回。
    事  實
一、甲○○曾於民國九十四年間因妨害名譽等案件，經本院以九
    十四年度簡字第二三一二號刑事簡易判決判處有期徒刑三月
    ，並經本院於九十五年一月二十五日以九十四年度簡上字第
    三六一號刑事判決駁回上訴確定，嗣於九十五年五月二十二
    日易科罰金執行完畢，仍不知警惕。又其與居住於臺南縣新
    市鄉大營村大營二八四號之乙○○係鄰居關係，二人之前因
    所居住土地產權糾紛，素來不睦。緣乙○○於九十四年十二
    月三日上午八時許，發現其住處之木造牆壁受損，乃報警請
    求究辦。嗣由台南縣警察局善化分局潭頂派出所警員林于盛
    至乙○○前揭住處查看，復因該木造牆壁與甲○○位於臺南
    縣新市鄉大營村大營二八五號住處相鄰，乙○○與林于盛遂
    於同日上午八時三十分許，偕同進入甲○○前揭住處欲查訪
    甲○○，並於甲○○前揭住處之庭院遇見甲○○。甲○○明
    知其住處庭院與圍牆外之五至六公尺寬道路及僅以道路相隔
    之土地公廟等公眾場所距離不遠，當可相互聽聞聲響，且當
    日係縣議員選舉，該土地公廟處設有投開票所，往來其住處
    外道路與該土地公廟之人甚多，竟基於公然侮辱乙○○，並
    意圖散布於眾，而指摘足以毀損乙○○名譽事項之犯意，於
    九十四年十二月三日上午八時三十七分許，在其住處庭院遇
    到乙○○及林于盛之際，以「幹你娘」（台語）之足以貶損
    他人社會評價之穢語辱罵乙○○，使出入該地區之不特定人
    ，得以共見共聞上開辱罵之字句，毀損乙○○之名譽而公然
    侮辱乙○○。同時並以「哪人家不知道你乙○○專門在買票
    呢？什麼都在買票、三更半夜十一點也在買票」、「乙○○
    自選舉以來你都在買票」等不實言語，指摘乙○○，使出入
    該地區之不特定人，得以共見共聞上開足以造成乙○○名譽
    受損之言語，而毀謗乙○○之名譽。
二、案經乙○○訴由臺南縣警察局善化分局報請臺灣臺南地方法
    院檢察署檢察官偵查終結後聲請以簡易判決處刑。
    理  由
一、訊據上訴人即被告甲○○固坦承有於上開時地，口出上開言
    詞等情不諱，惟矢口否認有何誹謗及妨害名譽之犯行，辯稱
    ：當日告訴人乙○○與證人林于盛未經其同意即進入其住處
    ，其稱：「幹你娘」之言語，係為要求告訴人離去之正當防
    衛行為，且屬社會口語，並非侮辱之言語；況其當時講話的
    地點為自己家的庭院，並非公共場所，自與上開「公然」之
    構成要件未符，況其亦無意圖散布於眾之情形，故其所為當
    與刑法之侮辱及誹謗罪均不該當云云。
二、經查：
  (一)被告於上揭時地口出上述語句之事實，業據被告於偵查中及
    本院審理時供認無訛（參見偵卷第一八頁、本院卷第二二頁
    ），另證人林于盛於偵查中亦明確證述被告確曾為前開言語
    （參見偵卷第二一頁、第二二頁），並與證人即告訴人乙○
    ○於本院審理時證述之情節相符，另有告訴人乙○○提出其
    住處屋簷下監視器所錄得之影音光碟片一片在卷為憑，經臺
    灣臺南地方法院檢察署檢察官當庭勘驗內容明確（參見偵卷
    第二二頁），此部分事實應堪認定。
  (二)按所謂「侮辱」，係以言語、文字、圖畫或動作，表示不屑
    輕蔑或攻擊之意思，足以對於個人在社會上所保持之人格及
    地位，達貶損其評價之程度而言。本件被告雖否認有公然侮
    辱告訴人的意思。但觀之被告上開所為「幹你娘」之語言，
    辱及告訴人之母親，依現今社會通念，自屬侮辱他人之言語
    ，被告辯稱此乃社會口語，並無侮辱之意云云，顯無可採。
    另被告於本院審理時，自承並無任何證人足以佐證其所述告
    訴人於選舉中買票之言語，而告訴人亦未曾因賄選而受追訴
    或處罰，且亦未有媒體報導提及告訴人曾涉及買票賄選等情
    事，是被告所為告訴人曾參與賄選等言語，顯無根據而屬不
    實之言語。而於選舉中買票賄選之行為，影響選舉公正性，
    為法所不許，是被告指摘告訴人賄選等言語，自屬足以毀損
    他人名譽之具體事實，被告辯稱並無毀謗之意云云，亦無可
    採。
  (三)又按刑法上之公然侮辱罪，祗須侮辱行為足使不特定人或多
    數人得以共見共聞，即行成立（院字第二○三三號解釋、院
    字第二一七九號解釋可資參照），易言之，依行為人為侮辱
    言行之音量、空間等情況，已得使不特定人或多數人得以共
    見共聞時，即已符合刑法第三百零九條侮辱罪所示之「公然
    」要件。查被告之住處係屬三合院，外以圍牆與戶外道路區
    隔，惟圍牆有一開口可供人出入，且該開口未設置門扇；圍
    牆內有一庭院，自開口處步行穿越庭院後，始為其住屋；另
    被告住處圍牆外即為五至六公尺寬之聯外道路，且被告住處
    與充當投開票所之土地公廟僅以該道路相隔，業有被告與告
    訴人住處及附近土地公廟之現場平面圖及照片四張附卷可稽
    （參見偵卷第七頁），並經證人即當日至土地公廟擔任維護
    投票秩序義警之丙○○於本院審理時到庭結證屬實（參見本
    院卷第六０頁至第六一頁）。依此，被告住處之庭院，雖以
    圍牆與外界相隔，但因未有設置門扇，而得與外界相通氣息
    ，故路過之不特定人得以共見共聞被告於其住處庭院內之言
    行舉止。是被告於前開處所為侮辱告訴人之言語，仍應構成
    公然侮辱之犯行，被告辯稱：該處屬其私人土地範圍內，而
    與刑法第三百零九條侮辱罪所示「公然」之要件不符云云，
    當無可採。又證人林于盛與告訴人分於偵查及本院審理時，
    均結證稱：被告當日辱罵告訴人之音量甚大等情（參見偵卷
    第二二頁、本院卷第六四頁），參以告訴人設置於其屋簷下
    之監視器均得以錄得被告指摘告訴人買票之言語，顯見被告
    當時所為前開穢語及不實言語時，音量甚大。復以當日適逢
    選舉，與被告住處相隔五至六公尺處之土地公廟充作投開票
    所，鎮日均有人員於該處出入等情，業經證人丙○○於本院
    審理時結證屬實（參見本院卷第六一頁），從而，被告明知
    其住處鄰近道路，且附近之土地公廟亦因選舉而有人員逗留
    ，卻以此高分貝音量指摘告訴人買票等不實事項之言語，足
    見被告確有將前述告訴人買票等不實言語，散布於眾之意圖
    。綜此，被告辯稱：其為前開言語時，並無侮辱或意圖誹謗
    告訴人之意思云云，顯係事後卸責之詞，委無足採。
　(四)按刑法第二十三條所示正當防衛，係以行為人對於現在不法
    侵害，本乎防衛自己或他人之權利意思，在客觀上有時間
    之急迫性，並實施反擊予以排除侵害之必要性，且其因而所
    受法益之被害，亦符合相當性之情形，予以實施防衛行為者
    ，始得謂為正當防衛。查告訴人之住處係屬三合院，外有未
    設門扇之圍牆；圍牆內有庭院，穿過庭院後始為其實際起居
    之住屋等情，已如前述。參以被告於本院審理時亦供稱：圍
    牆距離其住屋之門扇約有三十公尺以上之距離，且圍牆上並
    無電鈴等語（參見本院卷第七二頁），是告訴人與證人林于
    盛至被告住處時，勢必需先行由圍牆之缺口處進入，至被告
    實際居住之住屋處，方能與被告碰面，自難認告訴人與證人
    林于盛此舉屬於非法侵入。又證人林于盛僅係至被告住處欲
    查訪被告有關告訴人牆壁受損情事，並未執行搜索等強制處
    分，當無非法搜索之可言。從而，被告據此認告訴人與證人
    林于盛係非法侵入與非法搜索，而屬現時不法之侵害，進而
    主張其所為前開言語係屬驅逐告訴人離去之正當防衛行為云
    云，顯無可採。另告訴人所提出之錄影光碟，係設置於其住
    處屋簷下之監視器所錄得，而非被告所云由告訴人攜帶至被
    告住處內所錄得等情，業據告訴人於本院審理時結證屬實，
    且觀該光碟內容呈現分格畫面，亦與通常監視器之畫面相符
    ，是被告指稱告訴人提出之錄音光碟係告訴人私自錄音錄影
    ，而屬不法取證云云，尚無可採。況被告於前揭時地曾為前
    開貶損告訴人之言語等情，本為被告所自承，復有告訴人及
    證人林于盛之證詞可佐，縱無前開影音光碟，亦可認定被告
    確曾為前開言語。從而，被告前開所辯無非事後卸責之詞，
    均無可採。
  (五)綜上所述，被告公然侮辱及毀謗等犯行，均已臻明確，足堪
    認定，應依法論科。
三、核被告所為係犯刑法第三百零九條第一項之公然侮辱罪及同
    法第三百十條第一項之誹謗罪。另被告於前揭時地，以一行
    為接續對告訴人為侮辱及毀謗之行為，係以一行為，觸犯上
    開二罪名，為想像競合犯，依刑法第五十五條之規定，應從
    一重之誹謗罪論處。公訴人認上揭二罪犯意各別，應分論併
    罰，容有未洽。復按被告前有如事實欄所載之前科紀錄等情
    ，有台灣高等法院被告前案紀錄表一份在卷可稽。茲因被告
    行為後，刑法第四十七條有關累犯之規定業已修正，修正施
    行前刑法第四十七條規定：「受有期徒刑之執行完畢，或受
    無期徒刑或有期徒刑一部之執行而赦免後，五年以內再犯有
    期徒刑以上之罪者，為累犯，加重本刑至二分之一。」，而
    修正後刑法第四十七條第一項規定：「受徒刑之執行完畢，
    或一部之執行而赦免後，五年以內故意再犯有期徒刑以上之
    罪者，為累犯，加重本刑至二分之一。」。查被告於有期徒
    刑執行完畢後，五年內故意再犯本件法定刑有期徒刑以上之
    罪，不論依修正前之刑法第四十七條，或修正後之刑法第四
    十七條第一項之規定，均構成累犯，對被告而言並無有利或
    不利之情形，應逕依修正後之刑法第四十七條第一項之規定
    ，論以累犯，並加重其刑。
四、原審以被告犯行明確，依刑事訴訟法第四百四十九條第一項
　　前段、第四百五十四條第二項，第三百零九條第一項、第三
    百十條第一項、第五十五條、修正前刑法第四十七條、第四
    十一條第一項前段，罰金罰鍰提高標準條例第一條前段、廢
    止前同條例第二條，量處有期徒刑三月，認事用法，核無不
    合，量刑亦屬妥適。被告上訴意旨指摘原判決認事用法不當
    ，為無理由，應予駁回。另被告行為後，刑法第四十一條第
    一項前段易科罰金之規定業已修正變更，新法規定：「犯最
    重本刑為五年以下有期徒刑以下之刑之罪，而受六個月以下
    有期徒刑或拘役之宣告者，得以新臺幣一千元、二千元或三
    千元折算一日，易科罰金。」但依據舊法及修正前罰金罰鍰
    提高標準條例第二條前段（現已刪除）規定，被告行為時易
    科罰金折算標準，應以銀元一百元以上，三百元以下折算一
    日，經折算為新臺幣後，應以新臺幣三百元以上，九百元以
    下折算為一日。比較修正前後之易科罰金折算標準，當以修
    正前之規定，較有利於被告，依刑法第二條第一項規定，自
    應適用修正前刑法第四十一條第一項前段，定其易科罰金之
    折算標準。另被告所犯前揭諸罪之法定刑雖未修正。然依修
    正後刑法施行法第一條之一規定：「中華民國九十四年一月
    七日刑法修正施行後，刑法分則編所定罰金之貨幣單位為新
    臺幣。九十四年一月七日刑法修正時，刑法分則編未修正之
    條文定有罰金者，自九十四年一月七日刑法修正施行後，就
    其所定數額提高為三十倍。但七十二年六月二十六日至九十
    四年一月七日新增或修正之條文，就其所定數額提高為三倍
    」，而刑法第三十三條第五款修正為：「主刑之種類如下：
    五、罰金：新臺幣一千元以上，以百元計算之」，是依修正
    後之法律，被告所犯前開諸罪之法定罰金刑部分，可科處之
    罰金刑最高額為新臺幣三萬元、最低額為新臺幣一千元，然
    依被告行為時之刑罰法律，即罰金罰鍰提高標準條例第一條
    前段規定之提高倍數十倍及修正前刑法第三十三條第五款規
    定之罰金最低額一元計算，前開罰金刑，最高額為銀元一萬
    元，最低額為銀元十元，若乘以三倍而換算為新臺幣，最高
    額雖與新法同為新臺幣三萬元，然最低額僅為新臺幣三十元
    。因此，比較上述修正前、後之刑罰法律，自以被告行為時
    即修正前關於科處罰金刑之法律較有利於被告，附此敘明。
    另原審雖未及於刑法第四十一條修正後之比較新舊法部分，
    因經比較本件原審判決後，本即應以原判決所適用之行為時
    法為原則，而非例外適用修正後之新法，是原判決雖未及比
    較適用法律，然對判決顯然不生影響，自無應予撤銷之理由
    （最高法院九十五年臺上字第三九三四號判決參照），併予
    敘明。
據上論斷，應依刑事訴訟法第四百五十五條之一第三項、第三百
六十八條，判決如主文。
本案經檢察官丁○○到庭執行職務
中　　華　　民　　國　　96　　年　　2 　　月　　8 　　日
　　　　　　　　　刑事第九庭    審判長法　官  楊清安
                                      法  官  朱中和
                                      法  官  卓穎毓
以上正本證明與原本無異。
本件不得上訴。
                                      書記官  秦建華
中　　華　　民　　國　　96　　年　　2 　　月　　8 　　日
附錄本案論罪科刑法條全文：
刑法第三百零九條：
  公然侮辱人者，處拘役或三百元以下罰金。
刑法第三百十條
　意圖散布於眾，而指摘或傳述足以毀損他人名譽之事者，為誹
  謗罪，處一年以下有期徒刑、拘役或五百元以下罰金。
  散布文字、圖畫犯前項之罪者，處二年以下有期徒刑、拘役或
  一千元　以下罰金。
　對於所誹謗之事，能證明其為真實者，不罰。但涉於私德而與
  公共利益無關者，不在此限。
